臺灣苗栗地方法院民事簡易判決
110年度苗簡字第247號
原      告  邱秋山  
訴訟代理人  洪崇欽律師
被      告  楊秉豐  

追加被告    鄒宴芳  


共      同
訴訟代理人  吳仲立律師
上列當事人間請求排除侵害事件，本院於110年8月12日言詞辯論
終結，判決如下：
    主  文
一、追加被告鄒宴芳應將如附圖即苗栗縣通霄地政事務所108年4
    月25日土地複丈成果圖所示，坐落苗栗縣○○鎮○○○段○○○段○○
    ○○00000地號土地上編號A面積0.25平方公尺、540地號土地
    上編號B面積12.62平方公尺、540-3地號土地上編號C面積1.
    96平方公尺之地上物（下合稱系爭地上物）拆除，將占用之
    土地騰空返還原告及其他共有人。
二、本判決第1項得假執行，但追加被告如以新臺幣（下同）9,3
    61元為原告供擔保，得免為假執行。
三、原告其餘之訴及假執行之聲請均駁回。
四、訴訟費用1,000元由追加被告負擔。　　　　
　　事實及理由
一、原告主張：
　㈠561-1 、540、540-3 地號土地（下合稱系爭土地）為原告與
    他人共有，被告楊秉豐未經同意且明知系爭土地為原告與他
    人共有，逕自於104年6月間於系爭土地上鋪設系爭地上物占
    用原告土地，侵害原告之所有權，經原告請求拆除並返還土
    地，均置之不理。
　㈡對被告、追加被告抗辯所為之陳述：
　⒈被告於苗栗地方檢察署（下稱苗檢）107年度偵字第5551號竊
    佔案件（下稱偵案）審理時，多次承認系爭地上物係其所施
    作，有該案訊問筆錄及證人鍾燿全於108年3月8日開庭證述
    之內容可證，是被告於偵案從無抗辯系爭地上物是追加被告
    委託其施作，現於本案所辯純屬卸責之詞，並不可採。
　⒉追加被告雖主張其可行使袋地通行權，惟袋地通行權須經法
    院判決後始足確認，被告是否有袋地通行權抑或是否為損害
    最小之方式，未見被告提出相關見解以實其說，況被告原本
    就有道路可供其通行，為貪圖方便以強占土地之方式侵占原
    告土地，自不足採。
　⒊被告辯稱其所占用系爭土地之面積不大，無礙原告所有權之
    使用，惟原告於106年5月23日與訴外人張俊結簽立土地租賃
    契約書，將540-2等23筆土地出租其使用，現被告無端占用
    系爭土地，原告為免遭張俊結索賠自有排除義務，實與被告
    占用面積多寡無涉。
　㈢並聲明：⒈先位聲明：⑴楊秉豐應將系爭地上物拆除，將占用
    之土地騰空返還原告及其他共有人；⑵願供擔保，請准宣告
    假執行。⒉備位聲明：如主文第1項所示。
二、被告及追加被告答辯：
　㈠系爭地上物是追加被告委託被告施作，系爭地上物之事實上
    處分權人應為追加被告，故原告起訴請求被告排除侵害，並
    無理由。
　㈡系爭地上物之下方乃係苗栗縣通霄鎮公所（下稱通霄鎮公所
    ）設置之水溝（下稱系爭水溝），系爭地上物跨坐於系爭水
    溝兩側之水泥溝壁上沿，僅一側連接道路，故而施作一小段
    水泥緩坡以利通行，追加被告所有之416-1地號土地與道路
    本無適宜之聯絡，致不能為通常使用，又因系爭水溝之設置
    及阻隔，使416-1地號土地更加無法與道路聯通，倘若不施
    作系爭地上物，便無法解決土地通行之問題。
　㈢依民法第773條、第787條第1項、第788條第1項前段及第785
    條第1項規定，原告所有之561-1、540-3地號土地本為交通
    用地，540地號土地亦為農牧用地，受系爭地上物占用之面
    積甚微，並無礙原告所有權於其有利益範圍內之行使，又追
    加被告基於袋地通行權，本即有通行權及開路權，且通霄鎮
    公所既有設堰權，系爭地上物設置於系爭水溝上方，自難認
    對系爭土地有侵害可言，是追加被告設置系爭地上物，乃權
    利之正當行使，本件原告之請求，顯已構成權利濫用。
  ㈣並聲明：⒈原告之訴及追加之訴暨假執行之聲請均駁回；⒉如
    受不利判決，願供擔保請准宣告免為假執行。
三、本院為行集中審理協同兩造整理及協議簡化爭點如下（見卷
    第85至86頁）：
  ㈠兩造不爭執事項：
　⒈561-1 、540、540-3 地號土地為原告與他人共有，原告應有
    部分比例分別為37/196、51/196、37/196。
  ⒉561-1 、540、540-3 地號土地上之系爭地上物占用前開土地
    之面積分別為0.25、12.62、1.96平方公尺。
  ⒊原告曾以被告未經原告同意在其所有561-2 地號土地上施作
　　系爭地上物為由對被告提出竊佔告訴，經苗檢以偵案為不起
　　訴處分，原告不服聲請再議，經臺灣高等檢察署臺中檢察分
　　署以108 年度上聲議字第2153號駁回再議確定。
　㈡爭點：
  ⒈系爭地上物為何人所設置？
  ⒉原告請求被告或追加被告拆除系爭地上物騰空返還土地有無
    理由？
四、法院之判斷
　㈠爭點一
　⒈被告於偵案偵查中，即曾提出刑事答辯狀（下稱系爭答辯狀
    ）陳明其與追加被告為夫妻關係，416-1地號土地為追加被
    告所有，追加被告於104年5月7日以陳情書（下稱系爭陳情
    書）向通霄鎮公所就416-1地號土地與系爭水溝上加蓋水泥
    板一事提出申請，經該所以104年5月18日通鎮建字第104000
    7798號函（下稱系爭函文）同意在不影響排水斷面積前提下
    ，由追加被告自行於水溝上加蓋，有系爭答辯狀、陳情書、
    函文在卷可按（見偵案卷第45、49、50頁）。
　⒉本院審酌系爭地上物係為供追加被告所有之416-1地號土地通
    行使用，且被告與追加被告為親密之夫妻關係，其等抗辯系
    爭地上物是被告受追加被告之委託設置，核與系爭答辯狀、
    陳情書、函文之內容相符，堪可採信，故系爭地上物應是追
    加被告所有，堪以認定。　
　㈡爭點二
　⒈所有人對於無權占有或侵奪其所有物者，得請求返還之。對
    於妨害其所有權者，得請求除去之；各共有人對於第三人，
    得就共有物之全部為本於所有權之請求。但回復共有物之請
    求，僅得為共有人全體之利益為之，民法第767 條第1 項前
    段、中段、第821 條分別定有明文。而以無權占有為原因，
    請求返還所有物之訴，被告對原告就其物有所有權存在之事
    實無爭執，僅以非無權占有為抗辯者，原告於被告無權占有
    之事實，無舉證責任。被告應就其取得占有，係有正當權源
    之事實證明之。如不能證明，則應認原告之請求為有理由（
    最高法院72年度台上字第1552號判決意旨參照）。
　⒉有通行權人應於通行必要之範圍內，擇其周圍地損害最少之
    處所及方法為之，民法第787 條第2 項定有明文。所謂「得
    通行周圍地」並非排斥自己所有近鄰之地，而專指通行他人
    所有最捷徑之地而言。審酌有無容忍通行他人土地之前，應
    先就其是否能在自有之土地上排除通行之困難方面考量之（
    最高法院92年度台上字第1058號判決意旨參照）。追加被告
    雖抗辯其就系爭土地有通行權存在得為通行云云，惟依偵案
    卷第32-3頁之空照圖套繪地籍圖及附圖，可知416-1地號土
    地北方已有臨路，縱使系爭水溝是沿著道路設置，追加被告
    若有於水溝上設置水泥板以利通行之必要，亦應於自己所有
    之416-1地號土地北方設置，而非設置於原告與他人共有之
    系爭土地上，該處顯非對周圍地損害最小之處所及方法，故
    追加被告抗辯有袋地通行權故有通行權及開路權，得不拆除
    系爭地上物，設置系爭地上物為正當權利行使云云，均非可
    採。又系爭地上物確實占用系爭土地，為兩造所不爭，即對
    系爭土地所有權之圓滿、完整利用有所妨害，不因其面積大
    小而有異，追加被告既無占有系爭土地之正當權源，則原告
    請求其拆除系爭系爭地上物，自屬有據。
　⒊權利之行使，不得違反公共利益，或以損害他人為主要目的
    。行使權利，履行義務，應依誠實及信用方法，民法第148
    條固有明文。惟所指權利濫用之禁止，係規定行使權利，不
    得以損害他人為主要目的，若當事人行使權利，雖足使他人
    喪失利益，而苟非以損害他人為主要目的，即不在該條所定
    範圍之內（最高法院45年台上字第105號判決意旨參照）。
    原告主張所有物返還請求權，目的在排除追加被告違法設置
    之系爭地上物對系爭土地之侵害，而非損害被告，乃權利之
    正當行使，並無權利濫用情事。　
五、綜上所述，原告依民法第767 條第1 項前段、中段、第821 
    條規定，請求追加被告拆除系爭地上物，將所占用之土地騰
    空返還原告及其他共有人，為有理由，應予准許，逾此範圍
    ，則屬無據，應予駁回。本件原告勝訴部分，係依民事訴訟
    法第427 條訴訟適用簡易程序所為被告敗訴之判決，爰依同
    法第389 條第1 項第3 款規定，依職權宣告假執行。被告陳
    明願供擔保請准宣告免為假執行，核無不合，爰酌定相當擔
    保金額准許之。至原告敗訴部分，其假執行之聲請即失所依
    附，應併予駁回。
六、本件事證已臻明確，兩造其餘攻防方法與所舉證據，核與判
    決結果無影響，爰不另贅述，被告與追加被告請求再開辯論
    ，亦核無必要，均附此敘明。
七、訴訟費用負擔之依據：民事訴訟法第79條、第85條第1項但
    書。　　　　
中　　華　　民　　國　　110 　年　　8 　　月　　27　　日
                  苗栗簡易庭  法　官　王筆毅
以上正本係照原本作成。
如不服本判決，應於送達後20日內，向本院提出上訴狀並表明上
訴理由，如於本判決宣示後送達前提起上訴者，應於判決送達後
20日內補提上訴理由書（須附繕本）。
如委任律師提起上訴者，應一併繳納上訴審裁判費。
                              書記官　劉家蕙
中　　華　　民　　國　　110 　年　　8 　　月　　27　　日